【裁判字號】    91,再易,110
【裁判日期】    920128
【裁判案由】    返還房屋
【裁判全文】
台灣高等法院民事判決  九十一年度再易字第一一○號
      再  審原告  乙○○○
                  甲○○
      再  審被告  台灣警察專科學校
      法定代理人  劉勤章
右當事人間請求返還房屋事件，再審原告對於中華民國九十一年十月十四日本院九十
一年度上易字第七八八號確定判決提起再審之訴，本院判決如左：
    主      文
再審之訴駁回。
再審訴訟費用由再審原告負擔。
    主      文
    事實及理由
一、本件再審原告起訴主張：
「(一)依據台灣省警察人員配住宿舍管理實施辦法（台灣省政府五十九年十二月二十四
    日警總字第一一九二四號令修正發布）第十五條規定離職人員屬於警察機關互調
    者，新任地區如已配給宿舍者，應以書面通知一個月內遷出。」對於新任地區未
    配給宿舍者，並無必須遷出之規定，均仍准續住原配住宿舍。按內政部警政署六
    十二年五月二十四日函台北市政府警察局對台灣省警察學校（現改制為台灣警察
    專科學校）即本案再審被告催還原任職該校調職該局人員原配住宿舍案，係請該
    局迅即為案內有關人員調配宿舍，並限期騰還，即可證明。該辦法第十八條並規
    定「在職死亡（不論因公或病故）其眷屬得繼續居住或另配宿舍居住，期間另訂
    之」。再審原告乙○○○配偶呂自強六十一年二月十八日由台灣省警察學校調職
    台灣省警務處刑事警察大隊（現為警政署刑事警察局），係屬警察機關地區互調
    ，新任地區未配給宿舍，自可繼續居住再審被告配給宿舍，前於上訴狀所附訴願
    書繕本內業已敘明。原判決未能查及，指系爭房屋自呂自強離職日起，應視為使
    用業已完畢，而應返還，呂自強已無繼續占有使用之權利，再審原告自亦無權占
    有使用系爭房屋云云，顯有違誤。
  (二)按中央各機關學校國有眷舍房地處理辦法（行政院八十三年九月十二日台八十三
    人政給字第三四０四三號令修正發布）第九條第一項規定「眷舍房地不合於第五
    條（就地改建）、第六條（騰空標售）、第八條（現狀標售）所定之情形且於本
    辦法六十三年八月九日修正發布前，經改建為集合住宅，其基地已作合理利用者
    ，得照就地改建之程序讓售與原配住人」，系爭房屋完全符合該項讓售規定。同
    辦法第十二條第一項並明定「眷舍現住人如係退休、資遣人員或核准配（借）用
    之原配（借）用人及其遺眷，其眷舍房地之處理，得照本辦法辦理」。再審原告
    乙○○○係原配住人呂自強遺眷，應獲得讓售權利，至為明顯。再審被告早應辦
    理讓售，而久未辦理，反訴請返還，影響再審原告權益，乃先後提起訴願暨行政
    訴訟，現在高等行政法院審理中。原判決以再審原告未能舉證證明已獲讓售系爭
    房屋，辯稱有權居住為不足採等情，係對法令明定具有讓售權利之房屋，而再審
    被告未予辦理，竟指當事人未能舉證證明已獲讓售，顯無視法令規定與事實。
  (三)國有財產法第十二條規定「非公用財產以財政部國有財產局為管理機關，承財政
    部之命直接管理之」。「眷屬宿舍」為住家之用，非屬「公務用財產」及「公共
    用財產」，依據同法第四條第三項規定為非公用財產，應由財政部國有財產局為
    管理機關直接管理之。行政院七十二年十月十九日台七十二人政四字第二九三六
    二號函頒「台北市區公有眷舍房地專案處理計劃」並規定「眷舍房地應即依照規
    定申請變更為非公用財產，移交財政部國有財產局（地區辦事處）」。前揭中央
    各機關學校國有眷舍房地處理辦法第三條亦有相同規定。故再審被告對系爭房屋
    已喪失管理與處分權，非適格之民事訴訟當事人，前於上訴狀所附訴願書繕本敘
    明甚詳，原判決未查，遽駁回上訴，顯有違誤。
  (四)再審原告就系爭房屋已提起行政訴訟，請求判令再審被告依法辦理讓售。原確定
    判決現命再審原告返還房屋，若嗣後行政訴訟又判令再審被告依法讓售，將形成
    難以補救之遺憾。原判決所指本件與再審原告另提行政訴訟之法律關係無涉，無
    停止訴訟之必要一節，顯枉顧行政訴訟法維護當事人之權益。另再審原告甲○○
    為原配住人呂自強之女，現共同居住系爭房地，併與敘明。
  (五)綜上，原判決有適用法規顯有錯誤及當事人發見未經斟酌之證物，或得使用該證
    物者，且如經斟酌可受較有利益之判決。再審聲明：１原判決廢棄。２再審被告
    在第一審之訴駁回。３再審及前審訴訟費用均由再審被告負擔。」等語。
二、按再審之訴顯無再審理由者，得不經言詞辯論，以判決駁回之，民事訴訟法第五
    百零一條第二項定有明文。又按確定終局判決適用法規顯有錯誤者，得提起再審
    之訴，民事訴訟法第四百九十六條第一項第一款固有明文。惟所謂適用法規顯有
    錯誤，應以確定判決違背法規或現存判例解釋者為限，若在學說上諸說併存尚無
    法規判解可據者，不得指為用法錯誤（最高法院五十七年台上字第一○九一號判
    例參照）。又按事實審法院認定事實之職權，無適用法規顯有錯誤之可言（最高
    法院六十三年台再字第六七號判例參照）。且適用法規顯有錯誤，不包括漏未斟
    酌證據及認定事實錯誤之情形在內（最高法院六十三年台上字第八八○號判例參
    照）。查再審原告雖以上開情節主張原確定判決適用法規顯有違誤云云，惟查再
    審原告有無得繼續占有使用系爭房屋之權利，本屬原法院認定事實之職權，既屬
    認定事實之問題，縱有錯誤，亦非屬適用法規顯有錯誤。且上開再審原告所列再
    審意旨，均業經本院前確定判決以「(一)經查系爭房屋為被上訴人前配住予上訴人
    乙○○○已故配偶呂自強之宿舍，呂自強於六十八年間調離被上訴人機關，為上
    訴人所不爭執，依上開判例意旨，系爭房屋原配住予呂自強之使用借貸關係，自
    呂自強離職日起，應視為使用業已完畢而應返還，呂自強已無得繼續占有使用系
    爭房屋之權利，上訴人自亦無權占有使用系爭房屋（原確定判決理由第六點）。
    上訴人雖提出台灣省政府警務處六十八年五月一日六八警人字第六三五三二號函
    ，辯稱彼等有權居住系爭房屋云云。查該函主旨為「符合眷舍房地處理辦法第八
    條第一項規定『已建讓售』之原配住人，如已他調並已退休者，宜由眷舍房地管
    理機關辦理已建讓售及貸款」；按該函僅謂「宜由眷舍房地管理機關辦理已建讓
    售及貸款」，並非謂上訴人已獲讓售系爭房屋，上訴人既未能舉證證明已獲讓售
    取得系爭房屋所有權或其他使用權利，尚難認彼等有權使用系爭房屋（原確定判
    決理由第七點）。(二)有關上訴人以乙○○○已提起行政訴訟，請求讓售系爭房屋
    ，聲請在行政訴訟終結前，停止本件訴訟程序部分；本院認本件事實及法律關係
    已臻明確，且與上訴人另案提起之行政訴訟法律關係無涉，無停止訴訟程序之必
    要，先予說明（原確定判決第三點）。經查，中央各機關學校國有眷舍房地處理
    辦法並未明定眷舍房地應讓售予原配住人，同辦法第十二條亦未能作為上訴人可
    獲讓售系爭房屋之依據，上訴人辯稱本件裁判應以行政訴訟之裁判為據云云，為
    不足採；其聲請在行政訴訟終結前，停止本件訴訟程序云云，為無理由。上訴人
    既未能舉證證明已獲讓售系爭房屋，其以提起行政訴訟請求讓售系爭房屋為由，
    辯稱有權居住云云，核不足採（原確定判決第八點）。」等語加以審酌，即屬法
    院職權認定事實之範疇，而非適用法規顯有錯誤。再審原告並未指出本院原確定
    判決有何違背法規或現存判例解釋之情形，僅以本案之事實認定事由重覆爭執，
    不構成民事訴訟法第四百九十六條第一項第一款之再審理由。
三、按當事人發見未經斟酌之證物或得使用該證物者，得以再審之訴對於確定終局判
    決聲明不服。但以如經斟酌可受較有利益之裁判者為限。民事訴訟法第四百九十
    六條第一項第十三款定有明文。所謂當事人發見未經斟酌之證物或得使用該證物
    ，係指在前訴訟程序不知有該證物，或雖知有此而不能使用，現始得使用者而言
    ，最高法院三十二年度上字第一二四七號著有判例可稽。次按事實審言詞辯論終
    結前未存在之證物，或已存在並能利用而不提出，或已提出之證物，均不得據為
    再審理由（楊建華著民事訴訟法問題研析(三)第四百三十一頁及民事訴訟法第四百
    九十六條第一項但書參照）。經查本件再審原告所稱「國有財產法第十二條規定
    「非公用財產以財政部國有財產局為管理機關，承財政部之命直接管理之」。「
    眷屬宿舍」為住家之用，非屬「公務用財產」及「公共用財產」，依據同法第四
    條第三項規定為非公用財產，應由財政部國有財產局為管理機關直接管理之。行
    政院七十二年十月十九日台七十二人政四字第二九三六二號函頒「台北市區公有
    眷舍房地專案處理計劃」並規定「眷舍房地應即依照規定申請變更為非公用財產
    ，移交財政部國有財產局（地區辦事處）」。前揭中央各機關學校國有眷舍房地
    處理辦法第三條亦有相同規定。故再審被告對系爭房屋已喪失管理與處分權，非
    適格之民事訴訟當事人，前於上訴狀所附訴願書繕本敘明甚詳，原判決未查，遽
    為駁回上訴，顯有違誤。」等語，惟查前開事實已經再審前本院確定判決以「被
    上訴人主張系爭房屋為國有，其為管理機關，系爭房屋前經被上訴人分配予原任
    職於被上訴人機關之呂自強做為宿舍居住使用，原配住人呂自強於六十一年間調
    職後，迄未將系爭房屋返還被上訴人，目前系爭房屋由上訴人共同居住之事實，
    業據提出建物登記謄本、戶籍謄本為證，為上訴人所不爭執，被上訴人之主張可
    信為真實。」等語，加以審酌認定，且經再審原告於前開再審意旨自承「前於上
    訴狀所附訴願書繕本敘明甚詳」，顯係於本案原確定判決訴訟程序時業已存在，
    並無「不知」有該證物，或雖知有此而「不能使用」之情事，自與前開說明所指
    之「發見」要件不合，是再審原告主張上開重要證物漏未斟酌云云，與前開法律
    規定不符，尚難謂有民事訴訟法第四百九十六條第一項第十三款之再審事由。
四、綜上所述，原確定判決並無再審原告主張之適用法規顯有錯誤及當事人發見未經
    斟酌之證物或得使用該證物者之情形，再審原告據以提起再審之訴，為顯無再審
    理由，應不經言詞辯論，予以駁回，爰判決如主文。
中      華      民      國    九十二    年      一      月    二十八    日
                                  民事第十庭
                                      審判長法  官  林  敬  修
                                            法  官  黃  騰  耀
                                            法  官  藍  文  祥
右正本係照原本作成。
不得上訴。
中      華      民      國    九十二    年      一      月    三十      日
                                            書記官  顧  倪淑貞


司法院資訊處製作；財團法人民間司法改革基金會備份。
